【裁判字號】    98,上訴,4756
【裁判日期】    990205
【裁判案由】    毒品危害防制條例
【裁判全文】
臺灣高等法院刑事判決                98年度上訴字第4756號
上  訴  人
即  被  告  甲○○原名陳昭穎
選任辯護人  劉貹岩律師
上列上訴人因毒品危害防制條例案件，不服臺灣臺北地方法院98
年度訴字第156號，中華民國98 年10月29日第一審判決（起訴案
號：臺灣臺北地方法院檢察署97年度偵字第18292 號），提起上
訴，本院判決如下：
    主  文
原判決撤銷。
甲○○意圖販賣而持有第二級毒品，處有期徒刑陸年。扣案附表
一除編號五外所示之毒品沒收銷燬之，如附表一編號五及附表二
所示之毒品、包裝附表一所示毒品之包裝袋壹只及包裝附表二所
示毒品之包裝袋肆只均沒收。又持有第二級毒品，處有期徒肆月
。扣案第二級毒品大麻煙草（淨重捌點柒玖公克）沒收銷燬，包
裝上開煙草之包裝袋壹只沒收。應執行有期徒刑陸年貳月，扣案
如附表一除編號五外所示之毒品及含第二級毒品大麻之煙草（淨
重捌點柒玖公克）均沒收銷燬之，如附表一編號五及附表二所示
之毒品、包裝附表一所示毒品之包裝袋壹只、包裝附表二所示毒
品之包裝袋肆只及包裝上開煙草之包裝袋壹只均沒收。
    事  實
一、甲○○（原名陳昭穎，起訴書誤載為陳昭潁，應予更正）明
    知MDMA（俗稱搖頭丸）為毒品危害防制條例列管之第二級毒
    品（另愷他命則為同條例列管之第三級毒品），非經許可，
    不得擅自意圖販賣而持有，竟於民國97年7 月初某日，在臺
    北市○○區○○路1段8 號B1「JUMP」PUB附近，約定以新臺
    幣（下同）約14萬元之價格向真實姓名、年籍不詳綽號「阿
    輝」之成年男子，購買如附表一所示第二級毒品MDMA（經鑑
    驗後得知亦含MDA、甲基安非他命及第三級毒品愷他命成分
    ，詳如附表一）之藥錠1,959 顆，及如附表二所示之愷他命
    細晶體4 包，以供自己施用，購入後，另基於販賣第二級毒
    品MDMA之犯意，而同時持有之，欲販賣給友人，惟尚未賣出
    ，即為警於97年8月13日下午1時55分許，在臺北市○○區○
    ○街62號4樓之4住處（起訴書誤載為5樓之4之1）查獲，並
    扣得上開毒品。甲○○亦明知大麻為毒品危害防制條例列管
    之第二級毒品，非經許可，不得擅自持有，竟基於持有之犯
    意，於97年6月底在上址接受其友人陳家琪（於97年6月29
    日死亡）所交之大麻煙草1包（淨重8.79公克），而持有之
    ，嗣警於上開時、地查獲，並扣得其所持有之該大麻菸草（
    鑑驗後得知亦含第三級毒品愷他命成分）。
二、案經臺北市政府警察局大安分局報告臺灣臺北地方法院檢察
    署偵查起訴。
    理  由
一、證據能力：被告及辯護人對後引證據之證據能力，均不爭執
    （本院卷第81頁），且觀其製作取得之情形，亦無違法或不
    當之狀況，依刑事訴訟法第159條之5規定，均有證據能力，
    合先敘明。
二、訊據上訴人即被告固不諱言：於上開時地，為警查獲大麻及
    附表所示之物等情，惟否認有何意圖販賣而持有，或持有大
    麻犯行，辯稱：都是陳家琪恐遭警方查緝，而於97年6 月間
    裝於背包內，寄放於其住處，其僅將該被包置放客廳吧台上
    ，未加翻動，從無販賣之想法，亦未持有云云。經查：
（一）有關被告於97年6 月底，持有含第二級毒品大麻成分及第
      三級毒品愷他命成分之煙草1包（淨重8.79 公克）等情，
      ，業據被告於警詢、偵訊坦承不諱（偵卷第8，52 頁），
      且被告為警查獲時，自其住處所扣得之煙草（淨重8.79公
      克、空包裝重1.23公克），確含第二級毒品大麻成分及第
      三級毒品愷他命成分等情，有法務部調查局濫用藥物實驗
      室97年8月29日調科壹字第09723035300號鑑定書在卷可證
      （偵卷第57頁），足認被告此部分自白，有證據可佐，堪
      予採信，此部份事實堪以認定。
（二）有關被告於97年7 月初某日，在臺北市○○區○○路1段8
      號B1「JUMP」PUB 附近，以約14萬元之價格向真實姓名、
      年籍不詳綽號「阿輝」之成年男子，購買如附表一所示第
      二級毒品MDMA（經鑑驗、發現亦有MDA、安非他命及第三
      級毒品愷他命成分）之藥錠1,959 顆，及如附表二所示之
      愷他命晶體4 包，以供自己施用，購入後另起意欲販賣給
      一同施用之朋友，惟尚未賣出等情，業據被告於警詢、偵
      訊坦承不諱（偵卷第10-11頁，第52 頁），且被告為警查
      獲時，自其住處所取出之藥錠1,959 顆及包裝於塑膠袋內
      之細晶體4包等物，分別含第二級毒品MDMA、MDA、甲基安
      非他命、第三級毒品愷他命成分，及為愷他命晶體等情，
      有內政部警政署刑事警察局97年8月22日刑鑑字第0970121
      321號鑑定書在卷可佐（偵卷第59頁至第60頁），足認被
      告此部分自白，有證據可佐，堪予採信，此部份事實，亦
      堪認定。
（三）被告辯稱：大麻是陳家琪遺置者，都放在包包內，實不知
      情係大麻，未曾持有乙節，然證人即查獲本案之警員楊坤
      龍證稱：查獲時，大麻是在吧台上等語（原審卷一第59頁
      背面），是被告此部份所辯，即乏依據，不足採信。
（四）被告辯稱：該等MDMA、MDA 毒品是陳家琪所寄放，均放置
      包包，未曾翻動云云，然陳家琪已於被告本件遭查獲前之
      97年6月29 日死亡，有陳家琪之戶政個人基本資料在卷可
      憑（本院卷第89頁），衡情，倘該等毒品確係陳家琪所寄
      放，則被告於警詢供出，一則可卸責，一則無連累他人之
      虞，何以未為之？反向警方供稱：該等毒品係向「阿輝」
      購買，並具體描述「阿輝」係身高約170 公分、中等身材
      、年齡約30歲、短髮、沒有戴眼鏡等特徵，似與常情有間
      ，不能遽信。何況，被告所辯未翻動陳家琪所寄放之背包
      乙節，又與證人楊坤龍證稱：一進去就發現毒品是放在吧
      台上面等語不符（原審卷一第59頁正面），且觀諸現場拍
      攝照片所示：部分毒品直接置放於吧台，並非置於背包中
      未經翻動等情（見偵卷第81頁至第85頁），亦不相符，足
      認被告所辯，不足採信。至於證人陳永森固證稱：我聽被
      告說，這些東西是阿BEN（按指陳家琪）死前放在那裡的
      ，細節我不清楚，我是依據被告講的來推論。是被告被查
      獲前告訴我，被告說阿BEN死訊大約七月初等語（原審卷
      一第65頁背面），姑不論係傳聞且係臆測之詞，何況，所
      述有關陳家琪死亡日期，亦不相符，自難採信，無從據為
      有利被告辯解之佐證。
（五）被告辯稱：無販賣之意圖，警詢意思是說給朋友，沒說要
      賣，警方誤解其意思乙節，然查：被告於警詢自承：買來
      是要自己用，有時候如果朋友一起玩，朋友要就給他，可
      是我都沒有賣出去過等語，警員因而整理後問：就是說，
      你買來是要自己用，有時候如果朋友來一起玩，可以賣給
      他，本來打算賣，但至今還沒賣就被警察查獲等語，被告
      答稱：是，等語等情，業經原審勘驗該次警詢筆錄，確係
      如此無訛，有勘驗筆錄在卷可參（原審卷一第95頁），是
      被告辯稱：警詢筆錄警方誤會其意思，並無意圖販賣云云
      ，顯與上開勘驗筆錄不符，自不足採。再者，觀諸扣案毒
      品數量不少，尚非一人所可獨享，則被告稱於購入原欲供
      己施用之該等毒品後，另生販賣予友人之意圖等語，有扣
      案毒品可佐，並不違情理，自堪採信，則被告事後空言所
      辯，即難採信。
綜上，被告所辯，均不足採，事證明確，其犯行堪以認定。
三、新舊法說明：毒品危害防制條例於中華民國九十八年五月二
    十日總統華總一義字第09800125141號令修正公布第4、11、
    11-1、17、20、25條條文；並自公布後六個月施行。與本案
    有關者為：修正後第17條第2項規定：犯第四條至第八條
    之罪於偵查及審判中均自白者，減輕其刑。惟本件被告否認
    犯行，尚無此條項之比較適用問題。修正前第11條第4 項
    ，持有毒品達一定數量者，加重其刑至二分之一，其標準由
    行政院定之。修正後第11條第4 項規定：持有第二級毒品純
    質淨重二十公克以上者，處六月以上五年以下有期徒刑，得
    併科新臺幣七十萬元以下罰金。二相比較，以修正前刑度較
    輕。惟本件被告持有之數量，未達十公克，並無此條項之適
    用。而同條第2 項並未修正。是本件尚無適用新舊法問題，
    核予敘明。
四、按MDMA、MDA、甲基安非他命及大麻均為毒品危害防制條第2
    條第2項第2 款所列之第二級毒品，又愷他命為同條例第2條
    第2項第3 款所列之第三級毒品。次按毒品危害防制條例第5
    條第2項及第3項之意圖販賣而持有第二級、第三級毒品罪，
    係指以非營利之目的而販入或因其他原因而持有毒品，其後
    始起意出售所持有之毒品以營利，且迄未著手賣出者而言（
    最高法院96年度台上字第1772號判決意旨可資參照）。故核
    被告所為，係犯毒品危害防制條例第5條第2項意圖販賣而持
    有第二級毒品罪、同條第3 項意圖販賣而持有第三級毒品罪
    及同法第11條第2 項之持有第二級毒品罪。附表一編號一
    部份，尚有驗出甲基安非他命，及MDA；附表一編號三、四
    、六均驗出參雜愷他命成分部分，然此等似屬雜質，當不另
    論罪，且起訴書亦未記載之，亦無庸另為無罪諭知。附表
    一編號五驗出者係愷他命，然觀諸被告警詢自始即稱：購入
    MDMA搖頭丸等情，是其所知者為MDMA，被告所知係MDMA，依
    所知輕於所犯之法理，此部份應論以意圖販賣而持有第三級
    毒品愷它命罪。附表二部分，係犯意圖販賣而持有第三級
    毒品罪。至於鑑驗結果含有愷它命，當屬雜質，而不另論罪
    （起訴書論罪欄亦未引持有第三級毒品罪之法條，當同此認
    定）。被告以一行為而觸犯上開意圖販賣而持有第二級、
    第三級毒品罪二罪名，為想像競合犯，應依刑法第55條之規
    定，從一重之意圖販賣而持有第二級毒品罪處斷。被告所
    犯持有第二級毒品罪與上開意圖販賣而持有第二級毒品罪二
    罪間，犯意各別，行為互殊，應予分論並罰。
五、原審以事證明確，予以論罪科刑，固非無見，然原審認被
    告坦承持有大麻罪（原判決第二頁理由欄一第1 行），惟於
    審酌量刑時，則稱：被告犯後否認犯行，犯後態度不佳等語
    （原判決第四頁第18-19 行），不無理由矛盾。起訴書係
    載被告明知MDMA（俗稱搖頭丸）、愷他命為毒品危害防制條
    例列管之第二、三級毒品，並未及於MDA 及甲基安非他命，
    原審就後者予以審酌，漏未說明其理由，不無微瑕。有關
    附表一各編號如何論罪，原審漏未說明。被告上訴，猶執陳
    詞，否認犯行，固無理由，惟原判決有上述瑕疵可指，應由
    本院撤銷改判。爰審酌被告未曾受有期徒刑以上刑之宣告，
    ，基於販賣之意圖而持有第二、三級毒品，所持有毒品之數
    量非微，對社會造成之危害非輕，犯後否認犯行，其智識程
    度、生活狀況，及原審檢察官求刑七年六月，稍嫌過重等一
    切情狀，分別量處如主文所示之刑，並定應執行之刑。
六、沒收：扣案如附表一除編號五外所示之藥錠，經鑑驗結果
    ，確含第二級毒品MDMA、MDA 或甲基安非他命成分，及扣案
    之煙草，經鑑驗結果，含第二級毒品大麻成分，均如前述，
    應依毒品危害防制條例第18條第1 項前段規定宣告沒收銷燬
    之。至於扣案菸草及附表一編號三、四、六亦含愷它命部分
    ，係經化學方法分析鑑驗而得，於實際執行時，倘再為此等
    分析，顯違情理與經濟效益，而無其必要，因認其個體尚難
    分別析離，因而當併於上開沒收銷毀之內，而無庸另為處理
    。扣案如附表一編號五之藥錠及附表二所示之晶體4 包，
    經鑑驗結果，確係第三級毒品愷他命，亦如前述。按施用或
    持有第三、四級毒品，因其可罰性較低，故予除罪化，毒品
    危害防制條例僅就施用、持有第一、二級毒品科以刑罰，惟
    鑑於第三、四級毒品均係管制藥品，乃於同條例第11 條之1
    明定無正當理由，不得擅自持有，同條例第18條第1 項後段
    復規定查獲之第三、四級毒品，無正當理由而擅自持有者，
    沒入銷燬之，因此，依同條例第18條第1 項後段應沒入銷燬
    之毒品，係專指查獲之施用、持有第三、四級毒品而言，倘
    係查獲之製造、運輸、販賣、意圖販賣而持有、以非法方法
    使人施用、引誘他人施用或轉讓之第三、四級毒品，既屬同
    條例相關法條明文規定處罰之犯罪行為，即非該條項應沒入
    銷燬之範圍。另同條例第19條第1 項所定「供犯罪所用或因
    犯罪所得之物」，係指犯第4條至第9條、第12條、第13條或
    第14條第1項、第2項之罪所用或所得之物，不包括毒品本身
    在內，自不得為第三、四級毒品之沒收依據，是以同條例對
    於查獲之製造、運輸、販賣、意圖販賣而持有、以非法方法
    使人施用、引誘他人施用及轉讓第三、四級毒品之沒收，既
    無特別規定，如其行為已構成犯罪，則該毒品即屬不受法律
    保護之違禁物，自應回歸刑法之適用，依刑法第38條第1 項
    第1款、第3項之規定沒收之（最高法院95年度台上字第911
    號判決意旨參照），是該等扣案之第三級毒品愷他命，自應
    依該條規定沒收。又包裝上開藥錠之包裝袋1 只、包裝第
    三級毒品愷他命之包裝袋4只及包裝上開煙草之包裝袋1只，
    具有防止毒品裸露、逸出及潮濕之功用，並便於攜帶，係供
    犯罪所用之物，應依毒品危害防制條例第19條規定沒收之。
七、被告經合法傳喚，無正當理由不到庭，爰不待其陳述，逕行
    判決。
據上論斷，應依刑事訴訟法第371條，第369條第1項前段，第364
條，第300條，第299 條第1項前段，毒品危害防制條例第5條第2
項、第3項、第11條第2項、第18條第1項前段、第19條第1項前段
，刑法第11條前段、第55 條，第38條第1項第1款，第51條第5款
，判決如主文。
本案經檢察官吳春麗到庭執行職務。
中    華    民    國    99    年    2     月    5     日
                  刑事第十八庭審判長法  官  吳鴻章
                                    法  官  曾淑華
                                    法  官  周政達
以上正本證明與原本無異。
持有大麻部分不得上訴。
其餘如不服本判決，應於收受送達後10日內向本院提出上訴書狀
，其未敘述上訴之理由者並得於提起上訴後10日內向本院補提理
由書（均須按他造當事人之人數附繕本）「切勿逕送上級法院」
。
                                    書記官  廖純瑜
中    華    民    國    99    年    2     月    5     日
附表一：
┌──┬───────────┬───────────┐
│編號│扣  案  物  品  名  稱│ 鑑定結果（檢出成分） │
├──┼───────────┼───────────┤
│ 一 │紅色圓形藥錠（總淨重  │第二級毒品ＭＤＭＡ    │
│    │221.31公克，取0.29公克│微量第二級毒品ＭＤＡ  │
│    │鑑定用罄，總餘重221.02│微量第二級毒品甲基非他│
│    │公克）                │命                    │
├──┼───────────┼───────────┤
│ 二 │黃色圓形藥錠（總淨重  │微量第二級毒品ＭＤＭＡ│
│    │216.58公克，取0.25公克│                      │
│    │鑑定用罄，總餘重216.33│                      │
│    │公克）                │                      │
├──┼───────────┼───────────┤
│ 三 │藍色圓形藥錠（總淨重  │第二級毒品ＭＤＭＡ    │
│    │74.51公克，取0.23公克 │微量第三級毒品愷他命  │
│    │鑑定用罄，總餘重74.28 │                      │
│    │公克）                │                      │
├──┼───────────┼───────────┤
│ 四 │綠色圓形藥錠（總淨重  │第二級毒品ＭＤＭＡ、  │
│    │50.45公克，取0.23公克 │第三級毒品愷他命      │
│    │鑑定用罄，總餘重50.22 │                      │
│    │公克）                │                      │
├──┼───────────┼───────────┤
│ 五 │橘色圓形藥錠（總淨重  │第三級毒品愷他命      │
│    │14.23公克，取0.29公克 │                      │
│    │鑑定用罄，總餘重13.94 │                      │
│    │公克）                │                      │
├──┼───────────┼───────────┤
│ 六 │咖啡色圓形藥錠（總淨重│第二級毒品ＭＤＭＡ    │
│    │6.79公克，取0.29公克鑑│第三級毒品愷他命      │
│    │定用罄，總餘重6.50公克│                      │
│    │）                    │                      │
├──┼───────────┼───────────┤
│ 七 │深綠色圓形藥錠（總淨重│第二級毒品ＭＤＭＡ    │
│    │4.70公克，取0.31公克鑑│                      │
│    │定用罄，總餘重4.39公克│                      │
│    │）                    │                      │
└──┴───────────┴───────────┘
附表二：
┌──┬───────────┬───────────┐
│編號│扣  案  物  品  名  稱│ 鑑定結果（檢出成分） │
├──┼───────────┼───────────┤
│ 一 │淡黃色細晶體（總淨重  │第三級毒品愷他命      │
│ 至 │243.76公克，取0.69公克│（純度約97％）        │
│ 三 │鑑定用罄，總餘重243.07│                      │
│    │公克）                │                      │
├──┼───────────┼───────────┤
│ 四 │白色細晶體（總淨重    │第三級毒品愷他命      │
│    │40.21公克，取0.33公克 │（純度約99％）        │
│    │鑑定用罄，總餘重39.88 │                      │
│    │公克）                │                      │
└──┴───────────┴───────────┘
附錄本案論罪科刑法條全文：
毒品危害防制條例第5條
意圖販賣而持有第一級毒品者，處無期徒刑或10年以上有期徒刑
，得併科新臺幣7百萬元以下罰金。
意圖販賣而持有第二級毒品者，處5年以上有期徒刑，得併科新
臺幣5百萬元以下罰金。
意圖販賣而持有第三級毒品者，處3年以上10年以下有期徒刑，
得併科新臺幣3百萬元以下罰金。
意圖販賣而持有第四級毒品或專供製造、施用毒品之器具者，處
1年以上7年以下有期徒刑，得併科新臺幣1百萬元以下罰金。
毒品危害防制條例第11條
持有第一級毒品者，處3年以下有期徒刑、拘役或新臺幣5萬元以
下罰金。
持有第二級毒品者，處2年以下有期徒刑、拘役或新臺幣3萬元以
下罰金。
持有專供製造或施用第一、二級毒品之器具者，處1年以下有期
徒刑、拘役或新臺幣1萬元以下罰金。
持有毒品達一定數量者，加重其刑至二分之一，其標準由行政院
定之。


司法院資訊處製作；財團法人民間司法改革基金會備份。
